【裁判字號】    92,訴,371
【裁判日期】    920421
【裁判案由】    偽造文書等
【裁判全文】
臺灣臺北地方法院刑事判決                          九十二年度訴字第三七一號
    公  訴  人  臺灣臺北地方法院檢察署檢察官
    被      告  甲○○
右列被告因偽造文書等案件，經檢察官提起公訴（九十二年度偵字第一六○八號）及
移
如左：
    主      文
甲○○共同連續行使變造私文書，足以生損害於公眾及他人，處有期徒刑陸月，如易
科罰金，以參佰元折算壹日。
扣案之變造收銀機統一發票收執聯貳張（號碼為ＰＣ00000000、ＰＫ000
00000號）、變造之ＰＮ00000000及ＰＮ00000000號收銀機統
一發票收執聯背面領獎收據「簽名或蓋章」欄內之偽造王翔麟印文各壹枚、變造「王
翔麟」國民身分證上「甲○○」照片壹枚暨王翔麟印章壹枚均沒收。
    事      實
一、甲○○於民國八十三年五月間，因肅清煙毒條例案件，經台灣台南地方法院判處
    有期徒刑三年四月確定，於同年間再犯搶奪罪，經台灣台南地方法院判處有期徒
    刑二年四月確定，二案經台灣台南地方法院於八十三年十月十二日以八十三年度
    聲字第二二三一號裁定應執行刑有期徒刑五年六月確定，於八十五年四月十六日
    縮短刑期假釋出監（縮刑期滿日期為八十八年十月六日）。於八十六年七月間，
    復因肅清煙毒條例案件，經台灣台南地方法院判處有期徒刑三年六月，嗣經台灣
    高等法院台南分院撤銷改判為有期徒刑四年確定，先前之假釋因而遭撤銷而須執
    行殘刑三年五月十六日，並接續該肅清煙毒條例案件後執行，於九十一年一月九
    日縮短刑期假釋出監（縮刑期滿日期為九十三年十一月三十日，惟此假釋仍再經
    撤銷而須執行殘刑二年十月二十一日，指揮書執畢日期為九十五年十一月七日）
    ，於九十二年一月間，再犯賭博罪，經台灣台南地方法院判處罰金一千元（不構
    成累犯）。
二、甲○○因缺錢花用，遂應姓名年籍不詳綽號「清仔」（或名「洲仔」）之成年男
    子之邀，與之共同基於行使變造私文書及意圖為自己不法所有之犯意聯絡，約定
    由清仔提供業已變造完成之中獎收銀機統一發票收執聯（以下簡稱統一發票，統
    一發票係營業稅法第三十二條第一項所定營業人銷售貨物或勞務，開立予買受人
    之憑證，性質上屬私文書），再由甲○○持之至相關金融機構兌換詐領金錢，詐
    領所得之金錢則由雙方對分花用。甲○○與清仔達成前揭協議後，遂於九十一年
    十月二十三日十五時許，在台南市○○路某處，收受清仔所交付已變造完成之九
    十一年七至八月份號碼分別為ＰＣ00000000、ＰＣ00000000、
    ＰＫ00000000號，中獎金額各為新台幣（下同）四千元、一千元、一千
    元之統一發票共三紙，甲○○並於同年十月三十日中午十二時四十分許，持該紙
    變造之ＰＣ00000000號統一發票，至台北市松山區○○○路○段二○二
    號合作金庫松興分行，以其個人名義提出於該分行成年承辦人員而行使，表示按
    統一發票給獎辦法規定兌領中獎金額四千元，欲以此詐術使該分行承辦人員陷於
    錯誤而交付該等款項，足以生損害於合作金庫松興分行核發統一發票獎金作業兌
    領之正確性及財政部對統一發票兌獎管理之正確性，然上開分行行員張毓安察覺
    該紙統一發票之號碼字體有異並打電話向商家查詢，發現該發票業已遭變造，遂
    報警處理，始未得逞，並當場扣得變造之ＰＣ00000000、ＰＣ0000
    0000及ＰＫ00000000號統一發票共三紙。甲○○為警查獲後，仍與
    清仔共同承前行使變造私文書及意圖為自己不法所有之犯意聯絡，並為免於持統
    一發票至金融機構兌領中獎款項時遭他人發現，而與清仔共同基於行使變造國民
    身分證及行使偽造私文書之犯意聯絡，於九十一年十一月四日十五時許，在台南
    市○○路上某處，由甲○○提供其所有之照片一枚，交由清仔在某不詳時、地，
    以將甲○○照片換貼在王翔麟國民身分證上之方式，變造王翔麟之國民身分證一
    枚（該枚身分證為王翔麟在不詳時、地所遺失），足以生損害於戶政機關對國民
    身分證核發及管理之正確性及王翔麟，旋翌日清仔即在不詳地點，將上開變造之
    國民身分證連同已變造完成之九十一年七至八月份號碼分別為ＰＮ000000
    00、ＰＮ00000000號，中獎金額均為一千元之統一發票二紙交付甲○
    ○（清仔業將渠先前於不詳時、地所偽刻之王翔麟印章在該等統一發票背面領獎
    收據之「簽名或蓋章」欄內偽造王翔麟之印文各一枚），再由甲○○於台南市○
    ○路○段某處在該等統一發票背面之領獎收據處各填寫中獎金額為一千元、中獎
    人王翔麟及國民身分證統一編號、戶籍地址及電話等資料而與清仔共同偽造該等
    統一發票之領獎收據之私文書，足以生損害於金融機構核發統一發票獎金作業兌
    領之正確性、財政部對統一發票兌獎管理之正確性及王翔麟。嗣甲○○再於同年
    月六日中午十二時許持該二紙統一發票及變造之王翔麟國民身分證至高雄市三民
    區○○○路四五八號之土地銀行建國分行，偽以王翔麟名義將該二紙統一發票連
    同王翔麟之國民身分證提出於該分行成年承辦人員而行使，表示按統一發票給獎
    辦法規定各兌領中獎金額一千元，欲以此詐術使該分行承辦人員陷於錯誤而交付
    該等款項，足以生損害於戶政機關對國民身分證核發及管理之正確性、土地銀行
    建國分行核發統一發票獎金作業兌領之正確性、財政部對統一發票兌獎管理之正
    確性及王翔麟，然上開分行行員曾煒婷察覺該王翔麟國民身分證鋼印不清楚且統
    一發票之號碼亦較一般正常字體為細，情況有異而報警處理，始未得逞，並當場
    扣得變造之王翔麟國民身分證一枚及該二紙變造之統一發票。
三、案經台北市政府警察局松山分局報請台灣台北地方法院檢察署檢察官偵查起訴，
    及高雄市政府警察局三民第一分局報請台灣高雄地方法院檢察署檢察官呈請台灣
    高等法院檢察署核准令轉台灣台南地方法院檢察署檢察官移送併案審理。
    理      由
一、右揭事實，迭據被告甲○○於警詢、偵訊及本院審理中坦承不諱，核與證人張毓
    安、王翔麟及曾煒婷證述情節相符，又有統一發票及國民身分證影本在卷可稽，
    復有扣案之變造王翔麟國民身分證一枚及變造九十一年七至八月份統一發票五紙
    可佐，是被告自白顯與事實相符。本件事證明確，被告犯行堪以認定，應予依法
    論科。
二、按統一發票係營業稅法第三十二條第一項所定營業人銷售貨物或勞務，開立予買
    受人之憑證，性質上屬私文書。觀之同法條第三項明定：「統一發票，由政府印
    製『發售』，或核定營業人『自行印製』‧‧。」尤為明瞭。至財政部依營業稅
    法第五十八條訂定之「統一發票給獎辦法」，旨在防止逃漏、控制稅源及促進統
    一發票之推行，而以定期開獎，給予獎金之方式，鼓勵買受人向營業人索取統一
    發票，為其附隨目的。又有價證券固以實行券面所表示之權利時，必須占有該證
    券為特質，但具有此項特質之證券（文書），在論理法則上，不能解釋為均屬有
    價證券。統一發票中獎與否，純繫於偶然之事實，不因中獎人必須占有該中獎之
    統一發票，始得領取獎金（統一發票給獎辦法第九條參照），而影響統一發票之
    私文書性質。最高法院八十九年度台上字第二六○八號判決、八十九年度台上字
    第五四二八號判決均採同一見解。又依營業稅法第三十二條第三項之規定，統一
    發票得由政府印製發售，或核定營業人自行印製。惟無論由政府印製發售，或核
    定營業人自行印製，其上號碼應僅係表彰營業人開立該憑證之部分內容，尚難因
    係政府印製發售者，而認定其號碼係屬公文書。又因統一發票上之號碼僅係表彰
    營業人開立該憑證之部分內容，而未中獎之統一發票，仍具憑證功能，此與最高
    法院四十一年台上字第九六號、五十年台上字第六六二號判例所述未中獎之獎券
    ，其本身已無價值者不同，故如就統一發票之號碼擅自更改，應成立變造罪責，
    而非屬偽造行為（最高法院八十九年度台上字第五四二八號判決採同一見解）。
    被告甲○○與清仔共同基於行使變造私文書、行使偽造私文書、行使變造國民身
    分證及詐欺取財之犯意聯絡，於如事實欄所載之時、地與清仔共同變造王翔麟國
    民身分證，並自清仔處收受業已變造完成之統一發票及該枚變造國民身分證，再
    與清仔共同偽以王翔麟名義偽造領獎收據，並持前開變造之統一發票至合作金庫
    松興分行以其個人名義提出於該分行成年承辦人員行使而擬兌領獎金，復至土地
    銀行建國分行偽以王翔麟名義連同變造王翔麟國民身分證提出於該分行成年承辦
    人員行使而擬兌領獎金，所為已足以生損害於戶政機關對國民身分證核發及管理
    之正確性、合作金庫松興分行及土地銀行建國分行核發統一發票獎金作業兌領之
    正確性、財政部對統一發票兌獎管理之正確性及王翔麟。核被告甲○○所為，係
    犯刑法第二百十六條、第二百十二條之行使變造國民身分證罪、第二百十六條、
    第二百十條之行使變造私文書罪及行使偽造私文書罪暨同法第三百三十九條第三
    項、第一項之詐欺取財未遂罪。被告與姓名年籍不詳綽號「清仔」（或名「洲仔
    」）之成年男子就上揭犯行有犯意聯絡及行為分擔，均為共同正犯。清仔於不詳
    時、地偽刻王翔麟印章一枚及在上揭統一發票之領獎收據「簽名或蓋章」欄內偽
    造王翔麟印文各一枚之行為，均為偽造私文書之部分行為，不另論罪。渠等變造
    國民身分證、變造私文書、偽造私文書之低度行為應分別為行使變造國民身分證
    、行使變造私文書、行使偽造私文書之高度行為所吸收，不另論罪。被告先後多
    次行使變造私文書及詐欺取財未遂之犯行，均時間緊接，方法相同，觸犯構成要
    件相同之罪名，顯係基於概括之犯意反覆為之，應依刑法第五十六條連續犯之規
    定各論以一罪，並依法加重其刑。被告以一行使行為，同時觸犯行使變造國民身
    分證罪、行使變造私文書罪及行使偽造私文書罪（行使ＰＮ00000000、
    ＰＮ00000000號統一發票及變造國民身分證部分），為一行為觸犯數罪
    名之想像競合犯，應依刑法第五十五條之規定，從本案情節較重以一罪論之變造
    私文書罪處斷。又其所犯上開行使變造私文書及詐欺取財未遂之行為，有方法結
    果之牽連關係，應依刑法第五十五條之規定，從一重依行使變造私文書罪處斷。
    又公訴人雖僅就被告於右揭時間至合作金庫松興分行行使變造私文書及詐欺取財
    未遂之犯行提起公訴，而未就被告於如事實欄所載之時間至土地銀行建國分行行
    使變造私文書、行使偽造私文書及行使變造國民身分證暨詐欺取財未遂之犯行加
    以起訴，然因此部分與前揭論罪科刑部分既有連續犯之裁判上一罪關係，且經移
    送併案審理，本之審判不可分，本院仍應一併加以審理，附此敘明。爰審酌被告
    有如事實欄所載之犯罪前科，素行不佳、因缺錢花用竟萌生本案之犯罪動機、目
    的、手段、生活狀況、智識程度、所為損及戶政機關對國民身分證核發及管理之
    正確性、合作金庫松興分行及土地銀行建國分行核發統一發票獎金作業兌領之正
    確性、財政部對統一發票兌獎管理之正確性及王翔麟，惟尚未兌得款項暨犯罪後
    坦承犯行，態度尚稱良好等一切情狀，從輕量處如主文所示之刑，並諭知易科罰
    金之折算標準，以示懲儆。
三、扣案之變造ＰＣ00000000、ＰＫ00000000號統一發票，為被告
    所有，且為預備供犯罪所用之物，業據被告供陳在卷，應依刑法第三十八條第一
    項第二款之規定，宣告沒收之。至扣案之變造ＰＣ00000000、ＰＮ00
    000000及ＰＮ00000000號統一發票，既因被告前揭詐兌款項行為
    而分別行使交付予銀行，顯非被告所有甚明，且無得就該變造之統一發票予以沒
    收之特別規定，雖為供犯罪所用之物，仍不為沒收之諭知（最高法院八十九年台
    非字第四二六號判決採同一見解），公訴人認該等統一發票為被告所有之供犯罪
    所用之物，應予沒收云云，顯有誤會，然該變造之ＰＮ00000000及ＰＮ
    00000000號統一發票上領獎收據「簽名或蓋章」欄內之偽造王翔麟印文
    各一枚，仍應依刑法第二百十九條之規定，不問屬於犯人與否，均宣告沒收之。
    再扣案之變造「王翔麟」國民身分證上之「甲○○」照片一枚，係供犯罪所用之
    物，復為被告所有，業據被告供承不諱，應依刑法第三十八條第一項第二款沒收
    之，公訴人認該枚國民身分證均應沒收云云，猶有誤會。又清仔於不詳時、地偽
    刻之王翔麟印章一枚，雖未扣案，然既無證據證明業已滅失，仍應依刑法第二百
    十九條之規定，宣告沒收之。
據上論斷，應依刑事訴訟法第二百九十九條第一項前段，刑法第二十八條、第五十六
條、第二百十六條、第二百十條、第二百十二條、第三百三十九條第三項、第一項、
第五十五條、第四十一條第一項前段、第三十八條第一項第二款、第二百十九條，罰
金罰鍰提高標準條例第一條前段、第二條，判決如主文。
本案經檢察官黃兆揚到庭執行職務
中      華      民      國      九十二    年      四    月    二十一    日
                                      臺灣臺北地方法院刑事第五庭
                                          法  官  黃  紹  紘
右正本證明與原本無異。
如不服本判決，應於判決送達後十日內，向本院提出上訴狀。
                                          書記官  劉  新  怡
中      華      民      國      九十二    年      四    月    二十一    日
附錄本案論罪科刑所犯法條全文：
刑法第二百十條
偽造、變造私文書，足以生損害於公眾或他人者，處五年以下有期徒刑。
刑法第二百十二條
偽造、變造護照、旅券、免許證、特許證及關於品行、能力、服務或其他相類之證書
、介紹書，足以生損害於公眾或他人者，處一年以下有期徒刑，拘役或三百元以下罰
金。
刑法第二百十六條
行使第二百十條至第二百十五條之文書者，依偽造、變造文書或登載不實事項或使登
載不實事項之規定處斷。
刑法第三百三十九條
意圖為自己或第三人不法之所有，以詐術使人將本人或第三人之物交付者，處五年以
下有期徒刑、拘役或科或併科一千元以下罰金。
以前項方法得財產上不法之利益或使第三人得之者，亦同。
前二項之未遂犯罰之。


司法院資訊處製作；財團法人民間司法改革基金會備份。
